臺灣板橋地方法院民事判決　九十年度訴字第一六六五號
　　原　　　告　　甲○○
　　被　　　告　　乙○○
右當事人間請求返還不當得利事件，本院判決如左：
    主      文
原告之訴及假執行之聲請均駁回。
訴訟費用由原告負擔。
    事      實
甲、原告方面：
一、聲明：
    (一)被告應返還原告新臺幣（下同）三百二十一萬五千六百四十六元五角。
    (二)願供擔保請准宣告假執行。
二、陳述：
    (一)原告於民國八十五年五月十五日，向訴外人即被告之前妻葉秀燕購買坐落臺北
      縣新莊市○○段五七二地號、地目建、面積八十三點五八平方公尺之土地及其
      上建物即門牌號碼臺北縣新莊市○○路一六五號、建號一九三三號之四層樓房
      含增建部分（下簡稱：系爭不動產）之應有部分各二分之一，總價金一千六百
      五十萬元，因該不動產尚有臺灣銀行設定最高限額九百三十六萬元之抵押權，
      經原告詢問葉秀燕，葉秀燕稱該抵押權係由共有人即被告借款所設定，由其所
      負擔，保證一切債務問題與原告及葉秀燕無關，不影響原告之權益，原告遂依
      約將價款付清。嗣因被告未付借款利息，經臺灣銀行聲請鈞院八十六年度民執
      辰字第一０九八一號強制執行事件對系爭不動產實施強制執行拍賣，由訴外人
      黃月華拍定。
    (二)系爭不動產之拍定金額為二千一百七十八萬元，除清償土地增值稅、執行費及
      一般稅款外，尚應償還抵押權人臺灣銀行六百四十三萬一千二百九十三元，惟
      鈞院如附件所示之八十六年度民執辰字第一０九八一號執行事件之分配表，竟
      認原告應與被告平均分擔此抵押債務，各從分配金額中扣除抵押權三百二十一
      萬五千六百四十六元五角，剩餘被告分配金額為五百三十八萬五千七百十二元
      ，原告分配金額為七百四十三萬三千三百八十七元。然上開借款債務應全部由
      被告單獨負責清償，原告遂向鈞院聲明異議，請求更正分配表，認被告分配金
      額為二百十七萬零六十五元五角，原告分配金額為一千零六十四萬九千零三十
      三元五角，惟被告不同意，原告遂依強制執行法第四十一條第一項前段提起訴
      訟，請求判決被告就系爭分配表餘款分配金額五百三十八萬五千七百十二元應
      減為二百十七萬零六十五元五角，原告就系爭分配表餘款分配金額七百四十三
      萬三千三百八十七元，應增為一千零六十萬九千零三十三元五角，經鈞院調查
      屬實，准原告之請求（本院八十七年度訴字第一五二六號）。被告上訴第二審
      後，第二審法院以執行法院按兩造共有之應有部分各二分之一比例製作分配表
      ，發還兩造，於法並無不合，難謂分配表有何謬誤之處，至於兩造何人向銀行
      貸款之事，係共有人內部之爭議，另行解決為由，將原告之訴駁回（臺灣高等
      法院八十八年度上字第四二七號判決）。故原告再提起本訴，以資解決。
    (三)被告向臺灣銀行借款，自應由被告全部負擔，不應按共有持分二分之一比例分
      擔債務，業經鈞院八十七年度訴字第一五二六號案調查明確在案，故臺灣銀行
      之債務應由被告負擔。如果被告將鈞院之分配款三百二十一萬五千六百四十六
      元五角領取，顯屬無法律上之原因受利益，應依不當得利返還原告。為此，提
      起本訴。
    (四)對被告抗辯之陳述：
      (1)銀行貸款是被告自己向銀行申辦抵押借款，如土地謄本所載，所貸得之金額
        由被告自己花用，原告沒有用到，貸款債務當然應由被告負清償之責，有協
        議書可證。葉秀燕嗣將所有權二分之一出賣原告，被告因負債為債權人聲請
        法院拍賣，銀行之貸款債務自應由被告負擔，被告抗辯抵押貸款各負擔二分
        之一云云，並無理由。因為被告與葉秀燕雙方之約定，不能損害善意之原告
        ，其二人先前之離婚協議書已無效廢棄而重新再協議，另創設新的協議書取
        代先前協議書，依民法第七百三十七條規定，和解有使當事人所拋棄之權利
        消滅及使當事人取得和解契約所訂明權利之效力，故被告應負擔銀行貸款之
        債務。
      (2)被告夫妻所約定之協議書同意將系爭不動產過戶予子女，原告在買賣時並不
        知情，此約定與原告無涉。且如有贈與子女或離婚之約定，與葉秀燕取得二
        分之一權利，再出賣予原告之間，並無條件可言，非如被告所稱，離婚或出
        售，葉秀燕要負擔銀行貸款二分之一云云，協議書亦無此約定。被告稱葉秀
        燕應負擔二分之一，不足採信。
      (3)被告與葉秀燕無虛偽買賣之必要，葉秀燕有財產數千萬元沒有負債，沒有逃
        產的必要。且銀行貸款其雙方已約定由被告負擔，縱葉秀燕未出售，今被告
        負債仍應由被告負擔，原告沒有逃避之必要。
      (4)原告與葉秀燕無虛偽買賣，在代書處簽約後有付款，有支票匯款單可證，並
        已過戶完畢。按依土地法所為之登記有絕對真實之公信力，縱其登記有得撤
        銷或無效等原因，而在實體法上對於他人（真正權利人）負有變更登記之義
        務，但於該他人未提起塗銷登記之訴並獲得勝訴之確定判決以前，難以否定
        其登記所生之效力。退步言之，縱認被告所稱原告與葉秀燕間系爭不動產之
        買賣係通謀虛偽意思表示所為，而有無效之原因，惟本件既未經真正權利人
        （葉秀燕）提起塗銷登記之訴並獲確定勝訴判決之前，究難否定原告為系爭
        不動產共有人之地位，請求被告負擔銀行貸款。
    (五)提出不動產買賣契約書影本、協議書影本、字據影本、本院民事執行處八十七
      年七月十三日八六年度民執辰字第一０九八一號通知及所附之分配表、本院民
      事執行處八十七年七月二十二日八六年度民執辰字第一０九八一號函及所附之
      餘額一千二百八十一萬九千零九十九元之分配表、本院八十七年度訴字第一五
      二六號民事判決、臺灣高等法院八十八年度上字第四二七號民事判決、建物登
      記謄本影本各一份為證。
乙、被告方面：
一、聲明：
    (一)原告之訴及假執行之聲請均駁回。
    (二)如受不利之判決，願供擔保請准宣告免為假執行。
二、陳述：
    (一)原告與葉秀燕訂約過戶系爭房地，其目的在於規避葉秀燕依約應負擔系爭房地
      貸款一半之責任，屬通謀而為虛偽意思表示，原告應負侵權行為之賠償責任：
    (1)查系爭不動產原為被告與前妻葉秀燕共有，各應有部分二分之一，依被告與
        葉秀燕之協議，二人權義各半，如經出售扣除貸款，各得一半，葉秀燕為規
        避系爭房地應負擔貸款一半之責任，乃與原告通謀而為虛偽買賣意思表示，
        將葉秀燕原共有應有部分二分之一之系爭不動產，辦妥所有權移轉登記原告
        名義，此項通謀虛偽之意思表示，除依民法第八十七條前段規定為無效外，
        因其有以故意不法侵害被告之權利之侵權行為，被告基於侵權行為之法則，
        依民法第一百九十八條規定，得行使拒絕履行給付原告之廢止請求權。
      (2)被告與訴外人葉秀燕因兩願離婚，於八十一年十一月二十八日訂立離婚協議
        書（下簡稱：第一次協議書）第二條約定：「座落新莊市○○里○鄰○○路
        一六五號及其坐落基地過戶全部持分二分之一給乙方（指葉秀燕）」；第三
        條約定：「房地經協議出售其總價扣除貸款，各得一半，增值稅由雙方各別
        支付，但其他費用由出售總價扣除˙˙˙」。依此約定，葉秀燕亦應負擔償
        還貸款二分之一之責任。嗣二人重歸舊好，未離婚，雖又於八十二年二月十
        二日訂立協議書（下簡稱：再次協議書），其第一條約定：「座落臺北縣新
        莊市○○路一六五號一至四樓房屋，自今日起至過戶子女止之房屋出租由甲
        方（指被告）全權處理，銀行貸款亦由男方負擔繳納」；第二條約定：「雙
        方離婚無效，甲方應將前開不動產所有權移轉登記二分之一予乙方（指葉秀
        燕）」；第四條約定：「甲、乙雙方不得出售，抵押借款之處分」。依上開
        約定，系爭房地之權義，因未約定第一次協議無效，除再次協議另有約定外
        ，第一次協議仍屬有效，而再次協議就系爭房地處分時，並未排除第一次協
        議第三條有關雙方權義，即處分所得總價扣除貸款後，各得二分之一之約定
        。由前後二份協議書內容以觀，系爭房地如未過戶贈與二人子女，或兩造離
        婚，則系爭房地之貸款負擔，於處分時，仍應由總價扣除，亦即葉秀燕應負
        擔貸款部分二分之一，殆無疑義。
      (3)依上開再次協議書第一條約定，銀行貸款由被告負擔，係以被告與葉秀燕婚
        姻關係存在及系爭房屋過戶贈與葉秀燕與被告婚生子女為條件，此由第二條
        確認雙方離婚無效，及第四條禁止葉秀燕及被告出售、抵押系爭房地可為明
        證；並由第一次協議書載明出售總價應扣除貸款，各得二分之一等約定，相
        互印證，被告與葉秀燕當時簽訂再次協議書之真意，確係以將來過戶贈與子
        女為條件，至為明確。故如葉秀燕與被告離婚或將系爭房地出售與第三人，
        因條件不成就，則銀行貸款依雙方八十一年間第一次協議書第三條約定，當
        由雙方共同負擔，即葉秀燕要負擔清償貸款額二分之一。原告提出該協議書
        ，證明其於買受時，確已知情系爭房地之抵押債務，應由葉秀燕與被告平均
        分擔二分之一，倘非葉秀燕與原告相互勾串，互為虛偽買賣，原告焉有支付
        一千六百五十萬元鉅額價金，買受系爭房地應有部分二分之一，既未占有使
        用收益，復未扣除保留貸款額作為塗銷抵押債務之擔保，而付清全部價款一
        千六百五十萬元之理？葉秀燕為規避依協議書應負擔清償貸款總額二分之一
        債務之約定，遂與原告通謀為虛偽買賣系爭房地二分之一應有部分，並移轉
        登記為原告所有，足證原告與葉秀燕間之買賣為通謀而為虛偽意思表示。
      (4)查葉秀燕與原告為使葉秀燕規避系爭房地貸款一半之責任，乃相互通謀而為
        虛偽買賣，並以此項虛偽買賣為原因，聲請地政事務所辦妥系爭房地應有部
        分二分之一登記為原告所有，其二人明知此項虛偽不實之買賣事項，而使公
        務員登載於職務上所掌之土地登記簿公文書之不法行為，以達到詐欺取得相
        當貸款一半之不法利益，侵害被告可分配取得本件三百多萬元權利，原告顯
        為侵權行為之加害人，被告為此項侵權行為之被害人，則侵權行為之被害人
        依法享有廢止加害人之債權。本件原告與葉秀燕之侵權行為，縱因距原告於
        八十七年九月七日提起另案即鈞院八十七年度訴字第一五二六號兩造間分配
        表異議之訴事件已逾二年，然被告仍可依民法第一百九十八條「因侵權行為
        對於被害人取得債權者，被害人對該債權之廢止請求權，雖因時效而消滅，
        仍得拒絕履行」之規定，拒絕履行本件原告之請求。
    (二)原告與葉秀燕間為通謀虛偽買賣，應屬無效：
      (1)按表意人與相對人通謀而為虛偽意思表示者，其意思表示無效，民法第八十
        七條第一項前段定有明文。虛偽買賣乃雙方通謀而為虛偽意思表示，依民法
        第八十七條第一項規定，其買賣當然無效。又無效之行為，在法律行為當時
        已確定不生效力，即不得依據此項行為主張取得任何權利。
      (2)原告無財力購買系爭房地二分之一之事證：
        依財政部財稅資料中心函復臺灣高等法院所附原告八十二年至八十五年（
          共四年）所得總計為一百六十萬五千二百十三元。以此收入，維持其家庭
          日常生活，已顯不足，原告於八十五年五月間焉有餘款一千六百五十萬元
          購買不能立即占有使用收益之系爭房地？又原告平時之現金收入存放於新
          竹企銀新埔分行、新埔農會信用部，原告如真有付款予葉秀燕，其金錢往
          來，當以上開新竹企銀或新埔農會為付款人，始符常情。但上開所得扣繳
          金融機關，均非原告付款之郵局及寶島銀行。此足以證明，原告與葉秀燕
          間之買賣系爭房地，應屬通謀虛偽之假買賣。
        原告在另案（分配表異議事件）曾稱：其與葉秀燕訂約後，曾找被告洽談
          買受二分之一等語，被告否認之。且原告係五十七年生，於八十五年間購
          買系爭房地二分之一時，年未滿二十八歲，扣除服常備兵役二年，其就業
          年度無多，職業雖登記為自耕農，但實際為新隆纖維染整公司之員工，以
          其職業及年齡，顯無累積一千六百五十萬元之財力，更遑論有加倍之三千
          三百萬元，擬併買系爭房地之被告另一半權利。
        鈞院另案八十四年度訴字第九三０號訴外人葉秀燕與被告間履行契約事件
          ，原審法院於八十五年六月十八日判決葉秀燕應給付被告一百三十八萬五
          千元，並准被告供擔保宣告假執行。該案判決，葉秀燕之訴訟代理人方伯
          勳律師、複代理人劉添錫律師，均於同年七月三日收受，此有該另案送達
          證書可稽。而原告與葉女間之買賣，向新莊地政事務所送件申請日期為同
          年七月十六日，並於次日（十七日）辦妥過戶登記，均在葉秀燕收受鈞院
          該另案判決之後，足證原告與葉秀燕雙方為規避該案假執行被查封拍賣系
          爭房地，依前開第一次協議書而須負擔償還貸款二分之一之責任，乃相互
          通謀為虛偽買賣，此由下列各點事證更可證明：
          1.據原告提出其與葉秀燕買賣契約，訂約日期為八十五年五月十五日，但
            其在土地登記簿上記載之買賣原因發生日期，則為同年月二十五日，其
            二人為掩人耳目，將第一期五十萬元以現金支付，而未如第二、三、四
            期款以匯票或支票作付款憑證，證明該五月十五日之訂約，為倒填日期
            之事實。
        　2.依原證一號買賣契約約定，葉秀燕於收受訂金五十萬元之時，即交付原
            告有關過戶之證件，本件買賣價款高達一千六百五十萬元，焉有出賣人
            僅收受五十萬元，僅為總價百分之三，而甘冒一千六百萬元價款未必如
            期收到之危險，即交過戶文件之理？其違背社會一般房地買賣交易習慣
            ，至為灼然。
        　3.上開買賣契約，葉秀燕收受訂金五十萬元之時，已將有關過戶文件交付
            原告辦理過戶，原告取得過戶文件，即可開始辦理繳稅及過戶手續，但
            原告卻於收受判決後之七月四日才申報稅捐，並於同年月十六日辦理申
            請移轉登記，此有新莊地政事務所附系爭房地過戶相關文件可稽，足證
            原告與葉秀燕確非於五月十五日訂立買賣契約，而係在收受上開不利判
            決後以倒填日期方式為通謀虛偽買賣。
          4.原告與葉秀燕約定第三次款五百萬元，俟土地增值稅及契稅核下，原告
            交付該期款，屆時雙方同時完稅（見原證一號第五條第(3)款）。查土地
            增值稅證明及契稅之稅單均於同年七月九日前核下，如依約定應於八十
            五年七月九日付上開第三次款，但原告卻延誤至八十五年七月十七日過
            戶後之二十五日才交付，易言之，葉秀燕在未收到原告第三次款前，葉
            秀燕自付稅款，並同意原告辦妥過戶登記，如非通謀勾串，焉有如此違
            反常情之發生？
 　　     5.原告付尾款六百萬元之期日，應於產權登記為其名義三日內付款，產權
            登記為原告所有之日期為八十五年五月十七日，原告延至同年月二十八
            日付款，相差達十一日，謂其非通謀虛偽買賣，誰能置信？
          6.原告與葉秀燕雖約定於八十五年七月三十日交屋，但實際上並無交屋，
            此由原告未提出交屋證明，及系爭房屋遭鈞院查封時，該房屋為空屋可
            證。更可證明原告未點交占有使用系爭房屋之事實，亦即原告支付一千
            六百五十萬元，完全未有使用收益之利益。
      (3)原告與葉秀燕就系爭房地所為移轉登記為原告所有，在物權行為雖為有效，
        但因其原因行為即債權之買賣行為，屬通謀而互為虛偽意思表示，其虛偽買
        賣應屬無效。系爭房地業經拍定而移轉登記為訴外人黃月華所有，原告已喪
        失系爭房地所有權人之地位，自不能再以土地法第四十三條登記有絕對效力
        對抗被告，原告自不得本於無效之買賣，對於被告主張分配數超額退還之權
        利。
　　　(4)原告與被告間之通謀虛偽買賣屬無效，依民法第一百十三條規定，無效法律
        行為之當事人，於行為當時知其無效或可得而知者，應負回復原狀或損害賠
        償之責任之規定，原告應將其分配款返還予葉秀燕，葉秀燕則依第一次協議
        書約定應負擔貸款一半之責任，今葉秀燕怠於行使該項權利，被告依民法第
        二百四十二條之規定行使代位權，則對原告仍可主張其應負擔系爭房地貸款
        一半之責任，本件原告亦無權請求返還三百二十一萬多元。
    (三)原告行使權利，違反誠信原則：
    　按權利之行使，不得違反公共利益或損害他人為主要目的，行使權利應依誠實
      信用方法，民法第一百四十八條定有明文。本件原告起訴主張：其向前手葉秀
      燕購買系爭房地持分二分之一，葉秀燕稱該抵押權之借款是被告借用，由其負
      擔，並提出協議書與字據證明該借款與出賣人無關，要求價款全部付清，原告
      已付清持分二分之一價款全部，故本件系爭房地被拍定價款中之臺灣銀行抵押
      債務六百四十三萬一千二百九十三元應全部由上訴人單獨全部負擔，乃鈞院執
      行處分配表，竟從原告之價款中扣取三百二十一萬五千六百四十六點五元，不
      無錯誤，因而提起本訴等語。依其所主張之事實觀之，原告在付清全部價金（
      未保留抵押負擔二分之一款項）前，已看過被告與葉秀燕間之協議書，則該協
      議書所載之內容，原告當已完全明瞭知情。經查該協議書第一條約定，系爭房
      地將全部過戶予被告與葉秀燕所之子女，為此雙方不得將系爭房地出售或抵押
      借款之處分，原告於買受付款前，既已明知出賣人葉秀燕有將其持分二分之一
      應過戶予子女，且不得出售之承諾，竟協助葉秀燕違反承諾而予買受，其為惡
      意之受讓人，已至明顯。且原告買受系爭房地持分二分之一，又不能占有使用
      收益，竟甘冒支付一千多萬元負擔鉅額利息，抵押權存否之爭執外，並使被告
      無法完成贈與子女之心願，並受抵押債務額外增加二分之一之負擔，由最後拍
      賣分配縱依原告主張增加其分配額，亦僅收回一千零六十四萬九千零三十三元
      ，差其投資額近六百萬元之鉅，又原告行使權利之結果，所得利益為負債，而
      被告所受損失甚大，至為明顯，依首引法條規定，原告權利之行使，當屬違反
      誠信原則而不得行使。
    (四)原告與葉秀燕間之契約，對被告無拘束力：
    　查原告與其前手葉秀燕間之不動產買賣契約，乃彼二人間之債權契約，僅彼二
      人受該契約之拘束，原告不能以該契約對於第三人之原告主張上開契約上之權
      利，況依原告與葉秀燕買賣契約第十一條特約事項第三、四款載明：「雙方協
      議本件不動產暫不塗銷：4.本件不動產乙方（指葉秀燕）原貸款部分與甲方無
      關」等語，原告買受系爭房地持分二分之一之時，即明知有抵押權設定，且該
      貸款為乙方（即葉秀燕）之貸款，其未自行扣除保留抵押款額，已有違常情，
      而應由其自行負擔風險，縱其受有損害，亦僅能由原告基於契約關係，向出賣
      人葉秀燕請求賠償，要與被告無涉。
    (五)臺灣高等地方法院八十八年度上字第四二七號事件，現上訴第三審，尚未確定
      。
    (六)提出第一次協議書影本一份、再次協議書影本一份、財政部財稅資料中心九十
      年二月二十一日函所附之財產明細表影本九紙、本院八十四年度訴字第九三０
      號民事判決影本一份、本院八十四年度訴字第九三０號事件送達證書影本二份
      、土地登記謄本影本二份、土地增值免稅證明及契稅繳款書影本各一份、本院
      執行筆錄影本一份為證。
丙、本院依職權調取本院八十六年度民執辰字第一０九八一號卷宗。
    理      由
一、原告主張：原告於八十五年五月十五日向訴外人即被告之前妻葉秀燕購買系爭不
    動產之應有部分各二分之一，該不動產尚有臺灣銀行設定最高限額九百三十六萬
    元之抵押權，借款人為被告，應由被告負擔抵押債務，嗣因被告未付借款利息，
    經臺灣銀行聲請本院拍賣，由訴外人黃月華拍定，拍定金額為二千一百七十八萬
    元，除清償土地增值稅、執行費及一般稅款外，尚償還抵押權人臺灣銀行六百四
    十三萬一千二百九十三元，餘款尚有一千二百八十一萬九千零九十九元，因上開
    借款債務應全部由被告單獨負責清償，就此餘款，被告之應分配金額為二百十七
    萬零六十五元五角，原告之應分配金額為一千零六十四萬九千零三十三元五角，
    惟本院執行處於八十七年七月二十二日製作之分配表竟認原告應與被告平均分擔
    此抵押債務，各從分配金額中扣除抵押權三百二十一萬五千六百四十六元五角，
    認被告分配金額為五百三十八萬五千七百十二元，原告分配金額為七百四十三萬
    三千三百八十七元，原告向鈞院聲明異議，請求更正分配表，因被告不同意，原
    告遂依強制執行法第四十一條第一項前段提起訴訟，請求判決被告就分配表餘款
    分配金額五百三十八萬五千七百十二元應減為二百十七萬零六十五元五角，原告
    就分配表餘款分配金額七百四十三萬三千三百八十七元，應增為一千零六十四萬
    九千零三十三元五角，嗣經臺灣高等法院以執行法院按兩造共有之應有部分各二
    分之一比例製作分配表，發還兩造，於法並無不合，難謂分配表有何謬誤之處，
    至於兩造何人向銀行貸款之事，係共有人內部之爭議，另行解決等為由，將原告
    之訴駁回（臺灣高等法院八十八年度上字第四二七號判決），爰再提起本訴，以
    資解決；查既係被告向臺灣銀行借款，應由被告全部負擔，不應按共有持分二分
    之一比例分擔債務，若被告將鈞院之分配款三百二十一萬五千六百四十六元五角
    領取，顯屬無法律上之原因受利益，應依不當得利返還原告等語。
二、被告則以：原告與葉秀燕訂約過戶系爭房地，屬通謀而為虛偽意思表示，構成侵
    權行為，被告依民法第一百九十八條規定，拒絕履行本件原告之請求；原告與葉
    秀燕間為通謀虛偽買賣，應屬無效，原告應將其分配款返還予葉秀燕，葉秀燕則
    依協議書約定應負擔貸款一半之責任，今葉秀燕怠於行使該項權利，被告依民法
    第二百四十二條之規定行使代位權，對原告仍可主張其應負擔系爭房地貸款一半
    之責任，本件原告無權請求返還三百二十一萬餘元等語，資為抗辯。
三、按依不當得利之法則請求返還不當得利，係以受益人無法律上之原因而受利益，
    致他人受有損害為其要件，此觀民法第一百七十九條規定自明。若請求人所指之
    受益人尚未取得利益，請求人自無不當得利返還請求權可言。經查：
    (一)系爭不動產因被告於七十七年間向臺灣銀行借款，而於七十七年間設定最高限
      額六百九十六萬元之抵押權予臺灣銀行，八十一年間復因被告向臺灣銀行借款
      ，再設定最高限額二百四十萬元之抵押權予臺灣銀行，當時之抵押義務人皆為
      被告，被告於八十二年三月一日將系爭不動產之應有部分二分之一移轉登記予
      葉秀燕，葉秀燕於八十五年七月十七日將己有之應有部分二分之一移轉登記予
      原告；因被告未如期給付借款本息，經臺灣銀行實行抵押權，聲請本院民事執
      行處拍賣抵押物，由訴外人黃月華拍定，拍定金額為二千一百七十八萬元，在
      清償土地增值稅、執行費、一般稅款及抵押權人臺灣銀行之債權六百四十三萬
      一千二百九十三元後，尚餘一千二百八十一萬九千零九十九元餘款，就此餘款
      ，本院民事執行處以八十七年七月二十二日八六年度民執辰字第一０九八一號
      函所附之餘款分配表，通知兩造，依兩造對系爭不動產之應有部分比例（各二
      分之一）平均計算分擔上開抵押債務，即以拍定金額之二分之一各扣除土地增
      值稅、執行費、欠稅、及抵押債務二分之一－三百二十一萬五千六百四十六元
      五角計算，認被告對上開餘額之分配金額為五百三十八萬五千七百十二元，原
      告分配金額為七百四十三萬三千三百八十七元；原告聲明異議，請求更正分配
      表，主張就上開餘款，因抵押借款債務應全部由被告單獨負責清償，被告之應
      分配金額為二百十七萬零六十五元五角，原告之應分配金額為一千零六十四萬
      九千零三十三元五角，即該分配表於原告項下扣除之三百二十一萬五千六百四
      十六元五角，應列入被告項下扣除，而由原告增加分配取得該三百二十一萬五
      千六百四十六元五角等語；因被告不同意原告此一主張，原告爰依強制執行法
      第四十一條第一項前段規定提起分配表異議之訴，請求判決被告就上開餘款分
      配表所列分配金額五百三十八萬五千七百十二元應減為二百十七萬零六十五元
      五角，原告就上開餘款分配表所列分配金額七百四十三萬三千三百八十七元，
      應增為一千零六十四萬九千零三十三元五角（本院八十七年度訴字第一五二六
      號、臺灣高等法院八十八年度上字第四二七號）；由於對於餘款分配有此訴訟
      之爭執，上開餘款分配表尚未確定，本院民事執行處對此部分即暫不予分配，
      嗣並協調兩造（九十年一月十日），就餘款兩造不爭執部分，即原告得分配七
      百四十三萬三千三百八十七元，被告得分配二百十七萬零六十五元五角部分，
      先行分配，兩造爭執之三百二十一萬五千六百四十六元五角部分，則俟前述分
      配表異議之訴確定後，再行分配等情，經本院調取本院八十六年度民執辰字第
      一０九八一號卷宗，核閱無誤，並有原告提出之本院民事執行處八十七年七月
      十三日八六年度民執辰字第一０九八一號通知及所附之分配表、本院民事執行
      處八十七年七月二十二日八六年度民執辰字第一０九八一號函及所附之餘額一
      千二百八十一萬九千零九十九元之分配表、本院八十七年度訴字第一五二六號
      民事判決、臺灣高等法院八十八年度上字第四二七號民事判決各一份為證。而
      前述兩造間之分配表異議之訴，目前因上訴第三審中，尚未確定之事實，亦為
      兩造不爭執。
    (二)依原告起訴之緣由及兩造爭執之要旨，原告本件主張被告應返還之不當得利，
      係指上開拍定金額餘款一千二百八十一萬九千零九十九元中尚未分配之三百二
      十一萬五千六百四十六元五角，惟上開餘款分配表關於此部分金額既然尚未確
      定，被告亦未取得該部分金額，被告自無受有利益可言。原告稱：「如果被告
      將鈞院之分配款三百二十一萬五千六百四十六元五角領取，顯屬無法律上之原
      因受利益，應依不當得利返還原告」云云，顯與不當得利請求權之要件不合，
      原告主張其就此部分金額對被告有不當得利請求權，自不足採。
四、末按民事訴訟法第二百四十六條規定之將來給付之訴，以債權已確定存在，僅請
    求權尚未到期，因到期有不履行之虞，為其要件，若對被告尚無確定債權之發生
    ，則不許提起將來給付之訴（最高法院四十六年臺上字第七四五判例意旨及八十
    六年度臺上字第一三八五號判決意旨參考）。就原告所主張請求之分配餘款三百
    二十一萬五千六百四十六元五角部分，原告目前對被告既無何不當得利之債權存
    在，揆諸上開說明，若原告對被告提起之本件不當得利之訴，係將來給付之訴，
    其訴仍屬無據，附此敘明。
五、綜上所述，無論兩造爭執甚烈之原告與葉秀燕間之買賣契約是否為通謀虛偽意思
    表示，原告依不當得利法律關係請求被告給付如原告聲明之金額，於法無據，應
    予駁回。原告之假執行聲請，因訴之駁回而失所附屬，併予駁回。
六、本件事證已臻明確，兩造其餘攻擊防禦方法，於本案判決之結果不生影響，自無
    庸再予審究，併此敘明。
七、結論：本件原告之訴為無理由，依民事訴訟法第七十八條，判決如主文。
中　　　華　　　民　　　國　　九十一　　年　　一　　　月　  　二十二    日
                                臺灣板橋地方法院民事第三庭
~B法　官　王復生
右正本證明與原本無異。
如不服本判決，應於判決送達後二十日內，向本院提出上訴狀。
中　　　華　　　民　　　國　　九十一　　年　　一　　　月     二十九     日
~B法院書記官　劉日賓
